臺灣高等法院臺中分院刑事判決
111年度上訴字第1559號
上  訴  人  
即  被  告  劉志輝



選任辯護人  王晨瀚律師
上  訴  人  
即  被  告  鄭育勝



選任辯護人  蕭博仁律師
            簡詩展律師
上列上訴人等因重利等案件，不服臺灣臺中地方法院110年度訴
字第484號中華民國111年4月21日第一審判決（起訴案號：臺灣
臺中地方檢察署109年度少連偵字第267號），提起上訴，本院判
決如下：
    主  文
原判決撤銷。
丙○○犯如附表一主文欄所示之罪，各處如附表一主文欄所示之刑
及沒收。應執行有期徒刑壹年拾月。
丁○○犯如附表一主文欄所示之罪，各處如附表一主文欄所示之刑
。上開宣告得易科罰金之刑部分，應執行有期徒刑捌月，如易科
罰金，以新臺幣壹仟元折算壹日。均緩刑肆年，並應於緩刑期內
接受受理執行之地方檢察署所舉辦之法治教育貳場次，及向受理
執行之地方檢察署檢察官指定之政府機關、政府機構、行政法人
、社區或其他符合公益目的之機構或團體，提供捌拾小時之義務
勞務，緩刑期間付保護管束。
    犯罪事實
一、丙○○（暱稱「捲毛」、「毛哥」）係址設彰化縣○○市○○街00
    0○0號之「輝曜國際」之負責人，丁○○擔任「輝曜國際」之
    會計人員，陳○瑋（民國00年0月生，真實姓名年籍詳卷，經
    臺灣彰化地方法院少年法庭以109年度少護字第335號裁定交
    付保護管束，並命勞動服務）、楊○盛（00年0月生，真實姓
    名年籍詳卷，經臺灣彰化地方法院少年法庭以109年度少護
    字第335號裁定交付保護管束）均在「輝曜國際」負責與客
    戶接洽等事務，「輝曜國際」經營項目包含土地買賣、車輛
    買賣及借貸。丙○○、丁○○均係成年人，竟與12歲以上未滿18
    歲之少年陳○瑋、楊○盛共同為下列行為：
  ㈠施○旭（00年0月生，真實姓名年籍詳卷）因遭協尋致無法工作，急需用錢，經楊○盛介紹，於108年7月15日某時至「輝曜國際」與丙○○、丁○○及陳○瑋見面。丙○○、丁○○均明知施○旭為12歲以上未滿18歲之少年，竟與陳○瑋、楊○盛基於乘少年急迫、輕率、無經驗貸以金錢，而取得與原本顯不相當重利之犯意聯絡，由陳○瑋出面與施○旭洽談借貸內容，丁○○、楊○盛在場，於得到丙○○之同意後，即與施○旭約定貸予新臺幣（下同）1萬元，每月為1期，每期收取利息2千元，再預扣利息及手續費共4千元，同時要求施○旭簽發票號000000號、面額1萬元之本票1張供作擔保，實際交付6千元予施○旭，而共同以此方式取得與原本顯不相當之重利(施○旭因未能償還利息，另於108年9、10月間某日，簽發票號000000號、面額10萬元之本票1張供作擔保)。嗣因施○旭遲未還款，陳○瑋得知施○旭所在地點後告知丙○○，丙○○、丁○○、陳○瑋及楊○盛竟基於對少年以強暴、傷害取得重利及剝奪行動自由之犯意聯絡，由丙○○指示丁○○於108年12月14日下午5時49分許，駕駛車牌號碼000-0000號自用小客車（甲○○所有，於向丙○○等人借款時提供作為擔保，詳後述）搭載陳○瑋、楊○盛至臺中市○○區○○○路與○○○○路交岔路口尋得施○旭，欲將其帶回「輝曜國際」處理還款事宜，丁○○、陳○瑋因施○旭不願上車，即持棍棒毆打施○旭，致施○旭受有腰部挫傷、頭部及前胸壁挫傷、腹壁及後胸壁挫傷、右耳部及頸部挫傷等傷害，施○旭遭毆打後無法抗拒，而遭丁○○等人強押上車，並任由丁○○等人將其錢包內之2千元取走以償還債務。嗣丁○○等人於同日晚間8時許後某時抵達「輝曜國際」後，在「輝曜國際」等待之丙○○隨即命施○旭手抱裝滿蒸餾水之水桶跪在地上，再由陳○瑋連繫施○旭之○陳○○（真實姓名年籍詳卷）到場商談還款事宜，經陳○○到場並應允代為清償後，施○旭始由陳○○帶離「輝曜國際」。陳○○再於109年1月6日、109年2月10日各交付1萬元(共2萬元)予陳○瑋，扣除借款之本金6千元後，丙○○等4人即以前揭強暴方法共同取得與原本顯不相當之重利共1萬6千元(陳○瑋將其中1萬元收為己有，「輝曜國際」實際取得6千元)。
  ㈡甲○○因急需用錢，在Instagram通訊軟體發現暱稱「張盛」之楊○盛所發布的廣告訊息，而與楊○盛接洽。楊○盛遂於108年11月12日某時，帶同甲○○前往「輝曜國際」商談借貸內容，丙○○、丁○○與陳○瑋、楊○盛即基於乘他人急迫貸以金錢，而取得與原本顯不相當重利之犯意聯絡，
　　先由陳○瑋、楊○盛出面、再由丁○○接手與甲○○商談，並於徵得丙○○之同意後，和甲○○約定貸予5萬元，每月為1期，每期收取利息1萬元，再預扣利息1萬元，同時要求甲○○簽發面額5萬元之本票1張供作擔保，實際交付4萬元予甲○○，丙○○等4人即以此方式共同取得顯不相當之重利。
  ㈢嗣甲○○因急需用錢，復於108年11月15日某時前往「輝曜國際」洽談借貸事宜。丙○○、丁○○與陳○瑋、楊○盛復另起基於乘他人急迫貸以金錢，而取得與原本顯不相當重利之犯意聯絡，先由陳○瑋、楊○盛出面、再由丁○○接手與甲○○商談，並於徵得丙○○之同意後，和甲○○約定貸予5萬元，每月為1期，每期收取利息1萬元，再預扣利息1萬元，同時撕毀前次簽發之5萬元本票，要求甲○○連同前次借款金額一併簽發票號000000號、面額10萬元之本票1張，及簽署汽車讓渡合約書，提供上開自用小客車及其行車執照等資料供作擔保，實際交付4萬元予甲○○，丙○○等4人即以此方式共同取得與原本顯不相當之重利。嗣因甲○○遲未還款，丁○○等人即於109年5月13日將上開自用小客車拍賣予豐駿汽車有限公司(拍定價格48萬1千元，債權人為匯豐汽車股份有限公司)，並於取得變賣後之餘款12萬元，再扣除甲○○2次借款之本金共8萬元後，丁○○個人取得2萬元，餘款2萬元交回「輝曜國際」。
二、嗣經警持臺灣臺中地方法院核發之搜索票，於109年7月3日
    上午11時許，至「輝曜國際」執行搜索，扣得如附表二所示
    之物，而查悉上情。
三、案經臺灣臺中地方檢察署檢察官指揮暨施○旭、陳○○、甲○○
    訴由臺中市政府警察局第四分局移送臺灣臺中地方檢察署檢
    察官偵查起訴。
    理    由
一、程序部分：
(一)按被告以外之人於檢察事務官、司法警察官或司法警察調查
    中所為之陳述，與審判中不符時，其先前之陳述具有較可信
    之特別情況，且為證明犯罪事實存否所必要者，得為證據，
    刑事訴訟法第159條之2定有明文。所謂「具有較可信之特別
    情況」，應就陳述時之外部附隨環境、狀況或條件等相關事
    項，例如陳述人之態度，與詢問者之互動關係，筆錄本身記
    載整體情況（完整或零散、詳細或簡略、對陳述人或被告有
    利及不利事項之記載），詢問者之態度與方式是否告知陳述
    人之權利，有無違法取供等情狀予以綜合觀察，倘陳述人陳
    述時之外在、客觀條件均獲確保，客觀上具有可信為真實之
    基礎，即可謂「具有較可信之特別情況」。本案證人即告訴
    人甲○○就其向「輝曜國際」借款之時間、內容及現場情形等
    ，雖於原審審判時僅陳述部分內容，而就多數情節證稱：時
    間太久，那時的狀況不記得了。之前在警察局做筆錄時，記
    憶比較清楚，也是依照自己的印象指認等語（見原審卷第32
    0至332頁），與其於警詢時之證述（見他卷第45至50頁）相
    互對照，證人甲○○於警詢時所述顯然較為詳盡；自警詢筆錄
    記載內容觀之，員警對證人甲○○係採取一問一答之方式，詢
    問者所提均屬開放問題，證人甲○○就受詢之問題均為連續陳
    述，並於詢畢後簽名確認筆錄記載內容無訛，且該陳述時點
    距離案發時間較近，其復於原審審判時表示當時記憶較清楚
    等語，亦無證據證明證人甲○○於警詢過程中有遭受強暴、脅
    迫、利誘、詐欺等外力干擾情形，足認其於警詢時之證述，
    客觀上具有可信之特別情況，且具有證明犯罪事實存否之必
    要性，是認證人甲○○於警詢時之證述，依刑事訴訟法第159
    條之2規定，有證據能力。上訴人即被告(下稱被告)丙○○之
    辯護人爭執上開審判外陳述之證據能力，洵非可採。至被告
    丙○○之辯護人所爭執證人楊○盛、施○旭及陳○○於警詢時之陳
    述證據能力乙節，該等供述證據並未經本院援引為裁判基礎
    ，爰不予論述其證據能力。
(二)次按被告以外之人於審判外之言詞或書面陳述，除法律有規
    定者外，不得作為證據；又被告以外之人於審判外之陳述，
    雖不符合同法第159條之1至第159條之4之規定，但經當事人
    於審判程序同意作為證據，法院審酌該言詞陳述或書面陳述
    作成時之情況，認為適當者，亦得為證據。當事人、代理人
    或辯護人於法院調查證據時，知有第159條第1項不得為證據
    之情形，而未於言詞辯論終結前聲明異議者，視為有前項之
    同意，刑事訴訟法第159條第1項及第159條之5分別定有明文
    。本案以下由檢察官所提出而採為判決基礎之證據，其性質
    屬被告以外之人於審判外之陳述而屬傳聞證據者，被告丙○○
    及其辯護人於本院準備程序及審判程序，均不爭執證據能力
    ；檢察官、被告丁○○及其辯護人則均表示沒有意見等語(見
    原審卷第121至123頁、本院卷第139至142頁、第171至173頁
    、第252至254頁)，且未於言詞辯論終結前聲明異議，本院
    審酌上開傳聞證據作成時之情況，核無違法取證及證明力明
    顯過低之瑕疵，為證明犯罪事實所必要，亦認為以之作為證
    據為適當，得逕依同法第159條之5規定作為證據。又傳聞法
    則乃對於被告以外之人於審判外之言詞或書面陳述而為之規
    範。本判決以下引用之非供述證據，無刑事訴訟法第159條
    第1項規定傳聞法則之適用，經本院於審判時依法踐行調查
    證據程序，與本案待證事實具有自然之關聯性，且無證據證
    明係公務員違法所取得，依法自得作為證據。
二、被告丁○○對於上開犯罪事實，於本院審判時已坦承不諱，核
    與證人即告訴人施○旭、陳○○、證人即同案少年楊○盛
　　於檢察官偵查及原審審判時證述；證人即告訴人甲○○於警詢
    及原審審判時證述；證人即同案少年陳○瑋於原審審判時證
    述之情節大致相符，並有臺中市政府警察局第四分局偵查報
    告、臺中市政府警察局第四分局偵查隊110報案紀錄單、陳○
    瑋與楊○盛之臉書網頁、名片、廣告截圖照片、「輝曜國際
    」之臉書網頁截圖照片、施○旭之受傷照片、秀傳醫療社團
    法人秀傳紀念醫院診斷證明書及驗傷照片、陳○○提出之付款
    收據翻拍照片、施○旭簽發之本票翻拍照片、「輝曜國際」
    所在位址照片、Google地圖、監視器影像翻拍照片及車輛詳
    細資料報表、臺灣臺中地方法院109年聲搜字第947號搜索票
    、臺中市政府警察局第四分局搜索扣押筆錄、扣押物品目錄
    表、扣案物照片、交通部公路總局臺中區監理所南投監理站
    109年10月7日中監投站字第1090291505號函檢附上開自用小
    客車異動歷史暨過戶登記書影本、汽（機）車過戶登記書、
    臺中市汽車商業同業公會證明及拍賣車輛紀錄、證人甲○○簽
    發之本票1張、汽車讓渡合約書（含行車執照）1份等附卷可
    稽，足認被告丁○○於本院所為之任意性自白與事實相符，堪
    以採信。本案事證明確，被告丁○○上開犯行，均堪以認定，
    應依法論科。
三、被告丙○○雖坦承知悉告訴人施○旭未滿18歲，施○旭、甲○○有
    借款，及其於施○旭被帶回「輝曜國際」時在場，叫施○旭下
    跪等情，惟否認有何公訴意旨所指加重重利、剝奪他人行動
    自由、普通重利等犯行，辯稱：施○旭、甲○○是分別私下向
    陳○瑋、丁○○借款，我對利息計算等借款內容都不清楚，108
    年12月14日的事情也是陳○瑋等人問我，我給建議，我叫施○
    旭下跪是說如果施○旭有覺得自己做錯，就下跪等他○親到場
    等語。然查：
(一)被告丙○○於犯罪事實㈠部分之犯行，業據：
　1.證人施○旭於檢察官偵查時證稱：我於108年6、7月左右，因
    為被通緝缺錢用，沒有收入，有生活上花費的需求，所以透
    過楊○盛向「輝曜國際」借款，是該公司老闆(丙○○)、陳○瑋
    與丁○○跟我談的，借了1萬元，實拿6千元，4千元是當頭期
    利息，我於108年7月15日借款時，另簽發1萬元本票1張、提
    供身分證影本供擔保，再另1張10萬元本票是被告等人於108
    年9、10月在彰化縣○○鄉找到我，叫我簽的；108年12月14日
    晚上6點許，我在台中大慶火車站附近，突然被陳○瑋從後面
    勒住，當時有求救，楊○盛有阻止路人報警，丁○○跟陳○瑋先
    拿棍棒打我，再把我押上車載回他們公司，他們打電話給我
    ○○，叫我站著抱著1、2公斤水桶等○○來，看到我○○到門口時
    ，就叫我跪著，我○○來之後就跟陳○瑋、楊○盛及另外2個被
    告(丙○○、丁○○)一起談錢的事情，我○○有說要分2次還，後
    來還了2萬元，12月14日被抓那天，我因為錢包有2千元，就
    給他們等語(見他卷第161至163頁)。於原審審判時證稱：我
    因為被協尋，比較缺錢，有跟楊○盛聯絡，於108年7月15日
    到「輝曜國際」借錢，是陳○瑋他們跟我接洽，借1萬元，實
    拿6千元，當時在場的除了楊○盛、陳○瑋外，還有丙○○與丁○○，他們在我拿到錢的時候，都有叫我要準時還，是陳○瑋把
    6千元給我，我有先簽1張1萬元的本票，後來沒有按時還錢
    。我在108年12月14日遇到楊○盛、陳○瑋及丁○○，陳○瑋把我
    扣住，我有咬他的手，他就開始打我，後來就把我押上車，
    陳○瑋在車上還有打我。到了「輝曜國際」後，除了上開3人
    外，我還有看到丙○○，丙○○叫我下跪，我當時怕會被打，所
    以有照做，我媽來了之後跟陳○瑋談還錢的事，後來有幫我
    還2萬元。我是透過楊○盛聯絡，跟陳○瑋接洽借款的事。我
    拿錢跟簽本票時，現場有楊○盛、陳○瑋、丙○○跟丁○○。12月
    14日那天我錢包裡面2千元有被拿走等語（見原審卷第274至
    294頁）。
　2.證人陳○○於檢察官偵查時證稱：我於108年12月14日晚上接
    獲陳○瑋的電話，我跟陳○瑋講電話時，丙○○有接過電話說我
    ○○確定在他那裏，因為我○○跟陳○瑋他們借錢，我到場後看
    到我○○跪在地上，全身都是傷，除了我○○外，那邊有5個人
    ，4男1女，1個是老闆(丙○○)，1個說是老闆的老婆，另外3
    個男的是員工；我去叫我○○起來，陳○瑋說我○○欠他錢，因
    為在臺中抓他時，施○旭反抗才會被打，陳○瑋說借款的金額
    是2萬元，我說沒辦法1次還，要分2次，談好之後我就把施○
    旭帶離開，之後我有分2次還，
　　老闆(丙○○)坐在一旁沒說什麼等語(見他卷第143至144頁)。
    於原審審判時證稱：施○旭於108年7月間因私自離校被協尋
    ，一直沒有回來，他之前只有學校同學間金錢往來的經驗，
    不曾向當鋪或金融業者借款。陳○瑋曾經到我家出示票據金
    額10萬元之本票1張，說施○旭欠錢，我有告知等找到施○旭
    再確認。嗣於108年12月14日我接到陳○瑋的來電，說找到施
    ○旭，後來電話又換丙○○，丙○○跟我說施○旭在他們那邊，我
    當天晚上就過去「輝曜國際」，被告2人及陳○瑋、楊○盛都
    在場，施○旭看起來就是被抓過、打過，雙手把蒸餾水桶扛
    在頭上跪著，臉色非常驚恐、害怕，我把施○旭拉起來，他
    全身是傷，後來我要帶施○旭走，丙○○說施○旭有向其借1萬
    元，叫我和陳○瑋講，我最後同意分2期，給付共2萬元給陳○
    瑋。施○旭跟我說「輝曜國際」的人拿走他皮包內之2千元等
    語（見原審卷第311至320頁）。
　3.證人楊○盛於原審審判時證稱：我於108年7月間約16歲，施○
    旭是我國中學弟，我那時還在念書，施○旭當時說家裡需要
    用錢，急需要錢，我就帶施○旭到「輝曜國際」，問「毛哥
    」丙○○能不能借他，一開始是我問的，我把施○旭介紹給陳○
    瑋，由他們兩個講，我聽他們在對話，是丙○○拿錢出來借給
    施○旭，因為我們借錢出去都要問丙○○的意見，丁○○幫丙○○
    記帳，我看到的就是丙○○同意借。去「輝曜國際」借錢，都
    會由丙○○、丁○○評估過，不是願意付利息就可以借款。108
    年12月14日是我跟丁○○、陳○瑋載施○旭去「輝曜國際」，我
    們要出去時丙○○知道，他說要我們過去把施○旭帶回公司，
    路上陳○瑋跟施○旭有起衝突，我們在途中丁○○停車打電話給
    丙○○，問他要載去哪裡，那時說先載回公司，到達之後丙○○
    叫施○旭舉水桶。「輝曜國際」的借款流程是我會問借戶的
    工作及年齡，決定要不要借的是老闆丙○○，利息也是丙○○決
    定的。當時借給施○旭的錢是我跟陳○瑋出去拿給他的，現場
    有我、丙○○、丁○○、陳○瑋等人等語（見原審卷第371至374
    、379至384、386、387頁）。
　4.證人陳○瑋於原審審判時證稱：我和楊○盛在「輝曜國際」都
    是打雜的，老闆丙○○叫我做什麼，我就做什麼，主要是接洽
    客人，施○旭是楊○盛介紹過去借錢的客戶，施○旭到「輝曜
    國際」借款時，被告2人、楊○盛和我都在場，施○旭有當場
    簽本票或借據，他借了1萬多元。施○旭借的錢是
　　丙○○從「輝曜國際」保險箱拿出來給我再轉交給施○旭，
　　有扣4千元利息，利息是丙○○說的，實際交給施○旭6千元。
    後來因為施○旭都沒有繳本金或利息，我告訴丙○○施○旭所在
    位置，丙○○叫我去把施○旭帶回來，108年12月14日找到施○
    旭後，我有毆打施○旭，楊○盛有打電話問丙○○，我們才會帶
    施○旭回「輝曜國際」，我先讓施○旭換衣服再去找丙○○，丙○○叫施○旭抱著蒸餾水桶跪在地上，後來他○○陳○○連同利息
    一起償還2萬元，我拿1萬元，另外1萬元投進去保險箱裡面
    ，因為在公司工作，借出去的錢都是屬於「輝曜國際」之業
    務，要有回帳。借款與否、款項是否入公款都是由丙○○決定
    等語（見原審卷第294至305、309至310頁）。
　5.證人即被告丁○○於原審審判時證稱：我在「輝曜國際」擔任
    會計負責記帳，其他雜事由陳○瑋、楊○盛處理，借款給
　　施○旭是由陳○瑋跟楊○盛去接洽的，也是由陳○瑋、楊○盛把
    錢交給施○旭，我當時在場使用電腦，要拿錢時，我從公司
    的公款拿1萬元交給陳○瑋跟楊○盛，所以這筆錢是「輝曜國
    際」借給施○旭的；那時因為是楊○盛做接洽的，所以我把錢
    拿給楊○盛後，就在上面打「獎金-楊○盛」，是丙○○叫我這
    樣打的，是丙○○授權我拿「輝曜國際」的1萬元交給陳○瑋跟
    楊○盛，因為陳○瑋跟楊○盛講好之後，便去跟丙○○報告，丙○○才跟我說這筆錢要出去，所以要記帳。108年12月14日我們
    把施○旭帶上車後，陳○瑋在車上有對施○旭施暴，帶回「輝
    曜國際」後，在場有我、陳○瑋、楊○盛、丙○○。施○旭當初
    來借錢時，我、丙○○、陳○瑋、楊○盛都有在場，丙○○最後有
    去跟施○旭接洽，所以最後才把錢借出去。當時我跟陳○瑋、
    楊○盛去找
　　施○旭，是丙○○跟陳○瑋、楊○盛講的，我只是開車，陳○瑋、
    楊○盛跟丙○○說找到人了，他們3人討論後，丙○○就請我開車
    過去找施○旭，載回到「輝曜國際」那邊。丙○○是老闆，負
    責最後決定一些事情，重要決策是由丙○○決定的。借錢給施
    ○旭，我也是記在「輝曜國際」的帳上，就是「施○旭1萬 獎
    金2千」這樣，是丙○○說要這樣打的，因為錢是從公費那邊
    拿的，放在「輝曜國際」的保險箱內。錢借出去都是先把錢
    放進「輝曜國際」的保險箱，再經丙○○同意後，把錢從保險
    箱拿出來後交給借錢的人，最後決定者是丙○○。施○旭是丙○○叫他跪的等語（見原審卷第229至236、245、248、255、25
    6、262、263至267、269至270、402頁）。
　6.被告丙○○於警詢供稱：108年12月14日施○旭被帶到「輝曜國
    際」處理債務時，因為我們問事情時，施○旭都裝瘋賣傻，
    我們就請他面向公司牆壁的心經悔過，我有請他先罰跪，等
    到他○親到的時候再起來。當初施○旭跟陳○瑋借錢後聯絡不
    到人，陳○瑋有詢問我要如何處理等語(見他卷第177至178頁
    )。於檢察官偵查時供稱：施○旭跟陳○瑋借錢後沒還錢，陳○
    瑋有問我怎麼處理；施○旭被帶到「輝曜國際」期間我在場
    ，因為陳○瑋、丁○○有請我出面協調並跟施○旭的○○談，我有
    請施○旭下跪，因為問他問題，他什麼都不說，我就叫他跪
    著等語(見他卷第282至283頁)。
　7.此外，本件復有臺中市政府警察局第四分局偵查報告、臺中
    市政府警察局第四分局偵查隊110報案紀錄單、施○旭之受傷
    照片、秀傳醫療社團法人秀傳紀念醫院診斷證明書及驗傷照
    片、通聯調閱查詢單、施○旭所簽發之2張本票翻拍照片、陳
    ○瑋收到2萬元之收據、臺灣臺中地方法院109年聲搜字第947
    號搜索票、臺中市政府警察局第四分局搜索扣押筆錄、扣押
    物品目錄表(見他卷第7至11、25至34、59、149至151、167
    至173頁)及「輝曜國際」之臉書網頁截圖照片、陳○瑋與楊○
    盛之臉書網頁、名片、廣告截圖照片、「輝曜國際」現場照
    片、所在位址照片、Google地圖、監視器影像翻拍照片、車
    輛詳細資料報表、通聯調閱查詢單、被告丙○○申辦之門號00
    -0000000號於108年12月14日晚上8時0分與被告丁○○申辦之
    門號0000000000號行動電話通話之雙向通聯紀錄（見少連偵
    卷第179至205、209頁）等在卷可參。綜合以上事證及被告
    丙○○於原審準備程序時自承：「輝曜國際」如果借款金額達
    到50萬元以上，我會自行出面處理，其他是由「輝曜國際」
    員工自行對接等語（見原審卷第147至148頁）。可見「輝曜
    國際」係由被告丙○○決定是否借款、借款金額、利息及回帳
    等核心事項，並指揮被告丁○○、陳○瑋及楊○盛分工從事接洽
    客戶、記帳等職，倘係50萬元以下之小額借款，被告丁○○、
    陳○瑋及楊○盛可以自行接洽，惟仍以被告丙○○之意思為斷；
    又無論貸放款項之資金來源為何，該筆資金均須事先放入「
    輝曜國際」保險箱作為公款，得被告丙○○同意後，再從公款
    支出、貸予他人。衡酌被告丙○○既為「輝曜國際」之負責人
    ，被告丁○○、陳○瑋及楊○盛僅係受僱之員工，若非徵得被告
    丙○○之同意，其等焉有可能擅自在「輝曜國際」辦理借款予
    他人之業務並自行收取利息？其等辦理借款及以強暴、傷害
    等方式對施○旭催討債務之過程，又何須事先知會並於路上
    打電話詢問被告丙○○之意見？其等嗣後所取得之利息餘額又
    何須交予「輝曜國際」充作公款？被告丙○○顯非僅基於幫助
    之犯意，而參與構成要件以外之協力行為。是被告丙○○辯稱
    ：施○旭是私下向陳○瑋借款，我對利息計算等借款內容都不
    清楚，108年12月14日的事情也是陳○瑋等人問我，我單純給
    建議等語；辯護人主張被告丙○○如成立犯罪，僅係成立幫助
    犯等語，均不足採。從而，施○旭事實上之借款對象應係「
    輝曜國際」，被告丙○○係與被告丁○○及陳○瑋、楊○盛等人以
    前開方式分工參與整體計畫，即堪認定。
(二)被告丙○○於犯罪事實㈡、㈢部分之犯行，業據：
　1.證人即告訴人甲○○於警詢證稱：我因急需用錢，才會使用In
    stagram和暱稱「張盛」之楊○盛聯繫後，分別於108年11月1
    2日、108年11月15日，在「輝曜國際」與丁○○接洽後借款，
    他在放款之前有打電話問暱稱「毛哥」之人即丙○○後才借款
    給我，負責人是暱稱「毛哥」之人。我2次借款金額均為5萬
    元，利息1個月1期，借5萬元每期利息1萬元，預扣利息1萬
    元，實拿4萬元，我於108年11月12日借款時有簽立面額5萬
    元之本票1張，後來於108年11月15日第2次借款時，有再簽
    立面額10萬元之本票1張，並將第1次借款時簽發之本票撕毀
    。因為兩次相加借款之總金額較高，乃依要求將我所有之自
    用小客車及行車執照留置在公司作為抵押擔保。後來我都沒
    有還款，因為自用小客車遭「輝曜國際」之人員不法使用後
    ，我就沒有再還款等語(見他卷第47至49頁)。於原審審判時
    證稱：我曾於108年11月12日跟11月15日在「輝曜國際」借
    錢，因為我當時急需用錢，當時我是跟暱稱育勝的男子(丁○○)接洽，育勝在放款前，有打電話給暱稱毛哥的男子(丙○○)
    ，這2次借款我都是借5萬元，實拿4萬元，有提供車子作擔
    保，也有簽發10萬元面額的本票，我後來都沒有還款，車子
    就直接給對方，我在借錢時，好像當場見過1、2次丙○○，我
    之前在警察局做筆錄的印象比較清楚等語（見原審卷第320
    至332頁）。
　2.證人即被告丁○○於原審審判時證稱：甲○○跟我借款2次的事
    ，都是由陳○瑋、楊○盛去跟甲○○談的，因為一直都講不好，
    甲○○會來找我，我叫他去跟丙○○談；我都是各拿5萬元給陳○
    瑋、楊○盛，他們再交給甲○○。我在把錢借給甲○○時，有問
    過丙○○的意見之後才借出去。車子後來賣掉後，依丙○○要求
    將2萬元記在「輝曜國際」上面。錢借出去都是先把錢放進
    「輝曜國際」的保險箱，再經丙○○同意後，把錢從保險箱拿
    出來後交給借錢的人，最後決定者是丙○○。甲○○一開始是跟
    陳○瑋、楊○盛接洽借款的事情，再去跟丙○○確認，我再把錢
    拿出來等語(見原審卷第238至241、247至248、261、269至2
    70、272頁)。於原審準備程序時供稱：利息是丙○○跟甲○○談
    的，我是出錢，但我出錢也是因為丙○○跟我說「輝曜國際」
    創立沒有公費，所以要我先出，我怕沒有保障，有跟丙○○反
    應，丙○○叫甲○○把車放在我這裡，後來車子賣了12萬元，我
    有拿到當時我出資的10萬元，剩下2萬元丙○○說是公司的所
    得，不管營收、所得最後都是丙○○拿走等語(見原審卷第148
    至149頁)。
　3.證人楊○盛於原審審判時證稱：甲○○一開始是來問我，說他
    家裡要用錢，我就帶他去「輝曜國際」，在公司裡聊他的狀
    況，之後丙○○有跟他說看他要不要留車子，可以利息比較便
    宜，借錢給甲○○這件事情是丙○○決定的，因為他是老闆，如
    果他說不要我們當然就不要，去「輝曜國際」借錢，都會由
    丙○○、丁○○評估過，不是願意付利息就可以借款等語(見原
    審卷第376至379頁)。
　4.證人陳○瑋於原審審判時證稱：我看過甲○○牽1台車來借款，
    後來有將他的車子賣了12萬元，我拿10萬元給丁○○，丁○○叫
    我2萬元要入公費當公司的營利，丙○○叫我拿去放保險箱，
    要不要入公費是丙○○決定的。借出去的錢都是屬於「輝曜國
    際」之業務，要有回帳。借款與否、款項是否入公款都是由
    丙○○決定等語(見原審卷第305至308頁)。
　5.綜合上開證人所述，及被告丙○○於警詢供稱：甲○○是透過朋
    友介紹到我們公司跟丁○○借錢，他的自用小客車是自願抵押
    在我們公司等語(見他卷第179至180頁)。於檢察官偵查時供
    稱：甲○○是透過楊○盛來公司跟丁○○借款，丁○○後來有問我
    這些有問題的人該怎麼處理，丁○○直接送民事裁決，甲○○的
    車子後來被丁○○賣掉等語(見他卷第284頁)。可見被告丁○○
    、陳○瑋或楊○盛在借款給證人甲○○前，必須徵得被告丙○○之
    同意，並將資金放入「輝曜國際」保險箱作為公款，被告丙○○有最後之決定權，被告丙○○同意借款，再從公款取出交付
    借款人甲○○，並將借貸一事記載在「輝曜國際」之帳冊內。
    而嗣後變賣證人甲○○自用小客車之餘款，亦須放進「輝曜國
    際」的保險箱。益徵被告丙○○與被告丁○○、陳○瑋、楊○盛等
    人，均係基於共同參與之意思，分工實行接洽、決策、出資
    與記帳等行為，以達同一獲利之經濟目的，其等就2次借款
    予甲○○之行為，主觀上均有貸予金錢以取得顯不相當重利之
    犯意聯絡，應堪認定。復衡酌被告丙○○既為「輝曜國際」之
    負責人，被告丁○○、陳○瑋及楊○盛僅係受僱之員工，若非徵
    得被告丙○○之同意，其等焉有可能擅自在「輝曜國際」辦理
    借款予他人之業務並自行收取利息？其等變賣甲○○自用小客
    車後之餘款又何須交予「輝曜國際」充作公款？被告丙○○顯
    非僅基於幫助之犯意，而參與構成要件以外之協力行為。是
    被告丙○○辯稱：甲○○是私下向丁○○借款，我對利息計算等借
    款內容都不清楚等語；辯護人主張被告丙○○如成立犯罪，僅
    係成立幫助犯等語，均不足採。從而，證人甲○○事實上之借
    款對象應係「輝曜國際」，被告丙○○係與被告丁○○及陳○瑋
    、楊○盛等人以前開方式分工參與整體計畫，即堪認定。
　6.此外，本件復有臺中市政府警察局第四分局偵查報告、臺灣
    臺中地方法院109年聲搜字第947號搜索票、臺中市政府警察
    局第四分局搜索扣押筆錄、扣押物品目錄表(見他卷第7至9
    、167至173頁)及「輝曜國際」之臉書網頁截圖照片、陳○瑋
    與楊○盛之臉書網頁、名片、廣告截圖照片、「輝曜國際」
    現場照片、所在位址照片、Google地圖、監視器影像翻拍照
    片、車輛詳細資料報表、扣案物照片、交通部公路總局臺中
    區監理所南投監理站109年10月7日中監投站字第1090291505
    號函檢附本案自用小客車異動歷史暨過戶登記書影本、汽（
    機）車過戶登記書、臺中市汽車商業同業公會證明及拍賣車
    輛紀錄（見少連偵卷第179至199、338、347、363至373頁）
    等在卷可參，亦有甲○○簽發之本票1張、汽車讓渡合約書（
    含行車執照）1份扣案可憑。
(三)綜上所述，被告丙○○上開所辯，均不足採，從而，本案事證
    明確，被告丙○○上開犯行，均堪以認定，應依法論科。
　　至被告丙○○之辯護人於本院雖請求傳喚被告丁○○、陳○瑋，
    欲釐清「輝曜國際」如何出帳、保險箱內的錢是何人放入、
    何人取出等語(見本院卷第176、219至223頁)。然證人丁○○
    於原審係因當時「輝曜國際」尚無任何營利，所以證稱借給
    施○旭的錢不是「輝曜國際」的公款，而是陳○瑋的錢等語(
    見原審卷第245頁)；而證人楊○盛、陳○瑋於原審審判時均明
    確證稱是被告丙○○把錢拿出來借給施○旭等語(見原審卷第37
    2、297至298頁)。且被告丙○○確有參與上開對少年施○旭犯
    重利之犯行，並於事後分受款項，已經本院認定如前，則「
    輝曜國際」借給施○旭的款項究係由陳○瑋自行墊付、或由「
    輝曜國際」的保險箱所取出？均不影響本院之認定，故辯護
    人此部分調查證據之聲請，本院認無必要，附此說明。
四、論罪科刑：
(一)查被告丙○○、丁○○貸予少年施○旭、證人甲○○之條件，均係
    約定收取每1萬元每月2千元(5萬元則每月1萬元)之利息，則
    其等約定借款之年利率高達240％(每1萬元每年利息2萬4千元
    )，此等異於尋常之高額利率，不僅與民法第203條所定之週
    年利率5％之法定利率，及修正前同法第205條所定之最高週
    年利率20％之限制，相去甚遠，且相較於目前銀行放款利率
    及一般民間合法當舖業者之質借利息相較，亦過於懸殊，衡
    諸目前社會經濟情況，被告2人確係取得與原本顯不相當之
    重利，至為明顯。而少年施○旭於108年7月15日借款時係未
    滿18歲之協尋少年，無工作收入，全無與當鋪或金融業者借
    貸等往來經驗，其係為支付生活開支始借款等情，已據其證
    述如前，堪認其於貸款之時，係處於急迫、輕率、無經驗之
    狀態；另證人甲○○雖有向合法金融業者借貸之經驗，惟其亦
    係因急需用錢，而向被告等人借款，亦據其證述如前，堪認
    證人甲○○於貸款之時，係處於急迫之狀態，被告2人利用少
    年施○旭、證人甲○○上開急迫狀態而貸以金錢，趁機收取與
    原本顯不相當之重利，其等所為顯該當於刑法第344條重利
    罪之構成要件。
(二)按刑法第344條之1第1項係不當重利索討之概括規定，將行
    為人具有一定目的，以強暴、脅迫、恐嚇、侵入住宅、傷害
    、毀損、監控或其他足以使人心生畏懼之方法取得重利者，
    予以明文規範並科以刑罰，則行為人所使用之手段，雖無須
    達到使被害人無從反抗之程度，然仍應客觀上足以讓被害人
    之意思自由受到壓抑，使被害人感到恐懼、壓力而交付利息
    ，始足當之。又刑法第302條之妨害自由罪，係妨害他人自
    由之概括規定，故行為人具有一定目的，以非法方法剝奪人
    之行動自由者，除法律別有處罰較重之規定（例如略誘及擄
    人勒贖等罪），應適用各該規定處斷外，如以使人行無義務
    之事，或妨害人行使權利為目的，而其強暴脅迫復已達於剝
    奪人行動自由之程度，即祇成立本罪，不應再依同法第304
    條論處；刑法第302條第1項之妨害自由罪，原以強暴、脅迫
    為構成要件，其因而致普通傷害，乃強暴、脅迫當然之結果
    ，除另有傷害故意外，仍祇成立該條項之罪，無同法第277
    條第1項之適用。查被告丙○○、丁○○為向施○旭收取利息，由
    被告丙○○指示被告丁○○駕車搭載陳○瑋、楊○盛至臺中市尋找
    施○旭，被告丁○○與陳○瑋因施○旭不願上車而毆打施○旭成傷
    ，並強拉其上車前往「輝曜國際」，施○旭因受傷及內心害
    怕，任由渠等取走其皮包內之2千元，及提供陳○○之聯絡方
    式，以利被告等人聯繫陳○○到場協商清償事宜，施○旭在「
    輝曜國際」復屈從於被告丙○○之指示，高舉蒸餾水桶、跪在
    地上直到陳○○到場。是被告2人與陳○瑋、楊○盛係以強暴、
    傷害方式剝奪施○旭行動自由以取得顯不相當之重利，亦堪
    認定。
(三)被告丙○○、丁○○2人於行為時均係成年人，陳○瑋、楊○盛、
    施○旭均為未滿18歲之少年，有其等之年籍資料可佐。被告
    丙○○於原審自陳其原本即認識陳○瑋之○○，陳○瑋去「輝曜國
    際」上班時為16歲，楊○盛是陳○瑋的同學，陳○瑋把錢借給
    施○旭時有告知施○旭未滿18歲等語(見原審卷第404至405頁)
    ；被告丁○○於原審供稱其為陳○瑋的○○，楊○盛是陳○瑋的同
    學，其知道陳○瑋未滿18歲等語(見原審卷第407頁)；證人楊
    ○盛於原審證稱：其介紹施○旭去借錢時有跟丙○○、丁○○說施
    ○旭幾歲，而且其有看施○旭的身分證後告訴丙○○、丁○○，其
    有跟丙○○、丁○○說施○旭是其國中學弟，其在108年7月時為1
    6歲等語(見原審卷第375至376頁)。被告2人行為時，顯然均
    明知陳○瑋、楊○盛、施○旭分別為未滿18歲之少年。故核被
    告2人就犯罪事實㈠之所為，均係犯兒童及少年福利與權益
    保障法第112條第1項前段、刑法第344條之1第1項之成年人
    故意對少年犯加重重利罪、刑法第302條第1項之成年人故意
    對少年犯剝奪他人行動自由罪；就犯罪事實㈡、㈢之所為，
    均係犯刑法第344條第1項之重利罪。
(四)兒童及少年福利與權益保障法第112條第1項前段關於故意對
    兒童及少年犯罪之加重部分，係對被害人為兒童及少年之特
    殊要件予以加重處罰，乃就犯罪類型變更之個別犯罪行為予
    以加重，屬刑法分則加重之性質，而為另一獨立之犯罪型態
    。公訴意旨就被告丙○○、丁○○2人犯罪事實㈠部分，認其等
    均係犯刑法第344條之1第1項之加重重利罪、刑法第302條第
    1項之剝奪他人行動自由罪，容有未洽，惟因基本社會事實
    同一，且經原審及本院告知被告變更後之罪名，並給予被告
    及辯護人辨明之機會，已無礙被告訴訟防禦權之行使，爰依
    法變更起訴法條。又被告2人就犯罪事實㈠部分之行為，雖
    另合於強制罪、傷害罪之構成要件，然既已結合於以強暴、
    傷害方法取得與原本顯不相當之重利罪，強制罪部分亦應視
    為剝奪行動自由之部分行為，均不另論罪。
(五)被告丙○○、丁○○2人於犯罪事實㈠對施○旭所犯剝奪行動自由
    罪及加重重利罪，係基於為取得重利之目的，於同一時間、
    地點，藉由相同之情勢所犯，而審酌刑法第344條之1之罪所
    欲保護之法益，除有個人之身體、自由法益外，更兼含對於
    重利被害人於借貸金錢時不具有完整之締約自由，不得不允
    為支付與原本顯非相當重利為條件始能貸得金錢而受到經濟
    上嚴重剝削之防止，與刑法第302條之罪所欲保護者僅為人
    之身體行動自由，二者並非具有法益同一性，且上開二罪之
    構成要件亦非相同，應認被告2人就此部分所犯上開二罪間
    ，係以一行為觸犯數罪名之想像競合犯，應從較重之刑法第
    344條之1第1項之加重重利罪處斷。
(六)被告丙○○、丁○○2人與陳○瑋、楊○盛就上開犯行，均有犯意
    之聯絡與行為之分擔，為共同正犯。
(七)被告丙○○、丁○○2人就前開所犯3罪，犯意各別，行為互殊，
    均應予分論併罰。
(八)刑之加重：
　1.按兒童及少年福利與權益保障法第112條第1項前段所定成年
    人「教唆、幫助或利用兒童及少年犯罪或與之共同實施犯罪
    」者，對於一切成年人之犯罪皆有適用，屬刑法總則加重之
    性質；而成年人「故意對兒童及少年犯罪」者，則係對被害
    人為兒童及少年之特殊要件予以加重處罰，乃就犯罪類型變
    更之個別犯罪行為予以加重，屬刑法分則加重之性質。前者
    係為防止成年人「教唆、幫助或利用兒童及少年犯罪或與之
    共同實施犯罪」而設，後者係為保障兒童及少年之安全，並
    補充刑法刑度之不足，各有其立法用意，僅為求法條文句之
    簡潔，始合併於同一條文，並非就同一刑罰加重事由或立法
    目的而有二個以上之加重規定，二者之間並無競合重疊或擇
    一適用之關係，是以，如同時具備前述二個不同之刑罰加重
    條件，應依法遞加重之（最高法院96年度台上字第4778號及
    100年度台上字第3900號判決意旨參照）。本案被告丙○○、
    丁○○2人於犯罪事實㈠所為，係成年人與少年共同故意對少
    年犯加重重利罪，同時具有刑法分則（成年人故意對少年犯
    罪）及刑法總則（成年人與少年共同實施犯罪）之雙重加重
    條件，應依兒童及少年福利與權益保障法第112條第1項前段
    所定「成年人故意對少年犯罪」（刑法分則加重）、「成年
    人與少年共同實施犯罪」（刑法總則加重）之規定，遞加重
    其刑。被告2人於犯罪事實㈡、㈢所為，則係成年人與少年共
    同實施犯罪，應依兒童及少年福利與權益保障法第112條第1
    項前段所定「成年人與少年共同實施犯罪」（刑法總則加重
    ）之規定，加重其刑。
　2.被告丙○○前於103年間，因侵占案件，經臺灣彰化地方法院
    以103年度易字第25號判決判處應執行有期徒刑1年確定；另
    因詐欺案件，經臺灣彰化地方法院以103年度易字第24號判
    決判處有期徒刑4月確定。上開案件嗣經臺灣彰化地方法院
    以103年度聲字第1491號裁定應執行有期徒刑1年3月確定，
    於104年1月28日易科罰金執行完畢，有臺灣高等法院被告前
    案紀錄表在卷可憑。被告丙○○於有期徒刑執行完畢後，5年
    以內故意再犯本件有期徒刑以上之各罪，均為累犯。而被告
    丙○○有累犯之前科紀錄及應依累犯規定加重其刑，業經檢察
    官於本院審判時指出證明之方法並敘明應加重其刑之理由(
    見本院卷第266至267頁)。本院考量刑法第47條累犯加重規
    定之立法理由，係因犯罪行為人之刑罰反應力薄弱，需再延
    長其矯正期間，以助其重返社會，並兼顧社會防衛之效果。
    而被告丙○○前案犯罪經有期徒刑執行完畢後，理應產生警惕
    作用而能自我控管，不再觸犯有期徒刑以上之罪，然被告丙○○卻故意再犯本案之罪，且其所犯前案與本案所犯各罪均屬
    故意侵害他人財產法益之犯罪類型，犯罪目的相似，而其於
    本案各次犯行，係與少年共犯、對少年犯之，情節非輕，顯
    未能記取前案刑罰之教訓，足認其對刑罰反應力薄弱，有其
    特別惡性，如加重其所犯法定最低本刑，並無使被告丙○○所
    受刑罰超過其應負擔罪責之疑慮。依司法院大法官釋字第77
    5號解釋意旨，本院認均有必要依刑法第47條第1項之規定加
    重其刑。辯護人主張被告丙○○前案所犯與本案所涉罪質不相
    當，無再依累犯規定加重之必要等語(見本院卷第267頁)，
    為本院所不採。
　3.被告2人就犯罪事實㈠部分，被告丙○○就犯罪事實㈡、㈢部分
    ，有上述二種以上刑之加重，應依刑法第70條之規定遞加重
    其刑。
五、原審經審判結果，以被告丙○○、丁○○2人上開犯罪均事證明
    確，予以論罪科刑，固非無見。然查：⑴被告2人於犯罪事實
    ㈠對施○旭所犯剝奪行動自由之手段，已逾越刑法第344條之
    1加重重利罪所規定「強暴」之程度，而該當於刑法第302條
    剝奪行動自由罪之構成要件，已如前述。原審認係以強暴方
    法收取重利之部分行為，祇成立刑法第344條之1規定之實質
    上一罪，不另論以刑法第302條第1項之罪名，自有未當。⑵
    原審就被告2人於犯罪事實㈡、㈢所為，漏未敘明均應依兒童
    及少年福利與權益保障法第112條第1項前段之規定加重其刑
    ，核有未洽。⑶被告丁○○於本院審判中，業已坦承犯行並積
    極與各被害人達成和解，且如數給付(詳後述)，原判決未及
    審酌此有利於被告丁○○之量刑因子，尚有未洽。⑷原審就犯
    罪事實㈡、㈢部分，雖認被告2人與陳○瑋、楊○盛共同犯罪，
    然就陳○瑋於犯罪事實㈡部分如何參與，就楊○盛於犯罪事實
    ㈢部分如何參與，均未置一詞，自嫌未合。⑸被告2人於犯罪
    事實㈠所取得之利息，除陳○○事後所交付之2萬元外，應還
    有其等於108年12月14日自施○旭處取得之2千元，原審僅認
    定2萬元，且於認定犯罪所得時未扣除本金(被告放款之成本
    )，同有未洽。被告丙○○提起上訴，執前詞否認犯罪，固無
    可採；然被告丁○○提起上訴，以其願意認罪並與被害人調解
    等情，請求本院從輕量刑並給予緩刑部分，則有理由，且原
    判決既有上開可議之處，自屬無可維持，應由本院將原判決
    予以撤銷改判。
六、爰審酌被告丙○○、丁○○2人均正值青壯，不思以合法途徑賺
    取財物，貪圖不法利益，與少年共同乘施○旭、甲○○急需用
    錢之際貸予款項，牟取顯不相當之高利，使施○旭、甲○○經
    濟狀況益加拮据，甚且以傷害、剝奪自由或使行無義務之事
    等手段迫使施○旭給付重利，戕害少年身心健全，受害匪淺
    ，亦對社會經濟秩序造成負面影響，不宜寬貸，兼衡被告丙○○係「輝曜國際」之負責人，立於決策之主要地位，被告丁○○擔任會計，亦屬掌握「輝曜國際」財務之重要角色，然其
    與被告丙○○間有上下從屬關係，犯罪角色輕重有別，被告丙○○犯後自始至終均否認犯行，未與告訴人3人和解或彌補渠
    等行為致生之不利益，犯後態度難認良好，被告丁○○雖曾否
    認犯罪，然於本院審判時業已認罪，並於111年8月24日與告
    訴人等成立調解，同意給付陳○○、施○旭○○共5萬元，給付甲○○5萬元，並於調解成立時以現金給付完畢，有調解筆錄1份
    在卷可稽(見本院卷第185至186頁)，尚有悔意，暨被告2人
    自陳之智識程度、工作、經濟狀況、家庭狀況及健康情形(
    見原審卷第410頁、本院卷第262頁)等一切情狀，分別量處
    如附表一所示之刑，及就被告丁○○得易科罰金部分諭知易科
    罰金之折算標準。復基於數罪併罰之恤刑性質與罪刑相當之
    考量，本院審酌被告丙○○3次行為、被告丁○○得易科罰金行
    為之次數、犯罪之動機、手段方式、違反法義務目的與程度
    、各罪之犯罪類型，對於危害法益之加重效應，如以實質累
    加方式定應執行刑，則處罰之刑度顯將超過其行為之不法內
    涵，違反罪責原則，及考量刑罰對被告2人造成之痛苦程度
    ，係隨刑度增加而生加乘效果，非以等比方式增加，是以隨
    罪數增加遞減刑罰方式，當足以評價被告2人行為不法性之
    法理（即多數犯罪責任遞減原則），對被告2人懲戒與教化
    預期效用及比例原則等情，爰就被告丙○○所宣告之刑，定其
    應執行之刑如主文第2項所示；就被告丁○○所宣告得易科罰
    金之刑部分，定其應執行之刑如主文第3項所示，並諭知易
    科罰金之折算標準。
七、沒收部分：
(一)按犯罪所得，屬於犯罪行為人者，沒收之；於全部或一部不
    能沒收或不宜執行沒收時，追徵其價額，刑法第38條之1第1
    項前段、第3項分別定有明文。共同正犯間犯罪所得之沒收
    或追徵，應就各人所分得者為之。所謂各人「所分得」，係
    指各人「對犯罪所得有事實上之處分權限」，倘共同正犯各
    成員內部間，對於不法利得分配明確時，固應依各人實際分
    配所得沒收，然若共同正犯成員對不法所得並無處分權限，
    其他成員亦無事實上之共同處分權限者，難認享有犯罪成果
    ，自不予諭知沒收；至共同正犯各成員對於不法利得享有共
    同處分權限時，則應負共同沒收之責。再者，重利罪所處罰
    者，係行為人乘被害人急迫、輕率、無經驗之機會，取得與
    原本顯不相當之重利，行為人因重利犯罪所得之物，縱供作
    擔保之用，既未合法發還與被害人，卷內亦無證據證明已滅
    失，應分別於判決主文項下宣告沒收，並均於全部或一部不
    能沒收或不宜執行沒收時，追徵其價額。至被告如認其仍有
    權請求借款人償還本金及相關法定利息，仍有民事救濟之道
    ，尚無礙於被告之利益（最高法院107年度台非字第56號判
    決意旨參照）。復按被告犯重利罪，其既係為取得與原本顯
    不相當之重利始借款予被害人，則若無法取得與原本顯不相
    當之重利，被告自不會借款予被害人，故被告所取得與原本
    顯不相當之重利自係其犯罪所得，無庸扣除合法放款可收取
    之利息。經查：
　1.被告2人於犯罪事實㈠借款予施○旭部分，業已自施○旭處取
    得2千元、自陳○○處取得2萬元，合計2萬2千元，業經本院認
    定如前，扣除其等放款之成本(本金)6千元後，實際取得之
    利息為1萬6千元，由陳○瑋取得1萬元，餘款6千元係放入「
    輝曜國際」保險箱。參酌上開證人陳○瑋、楊○盛等人之證述
    、「輝曜國際」之內部從屬、薪資給付關係及分工模式，被
    告丙○○身為「輝曜國際」之負責人，對於「輝曜國際」之收
    入及保險箱內財物自有處分權限，應認該6千元係被告丙○○
    之犯罪所得，並未扣案，亦未實際合法發還告訴人，且查無
    刑法第38條之2第2項所定過苛之虞、欠缺刑法上重要性、犯
    罪所得價值低微或為維持受宣告人生活條件之必要情形，自
    應依刑法第38條之1第1項前段、第3項規定，於被告丙○○所
    犯如附表一編號1所示罪刑項下宣告沒收，
　　於全部或一部不能沒收或不宜執行沒收時，追徵其價額。至
    施○旭簽發供作擔保之本票2紙，業已於陳○○代為清償完畢時
    返還之，故不予宣告沒收或追徵。
　2.被告2人於犯罪事實㈡、㈢2次借款予甲○○，業已將甲○○所有
    之自用小客車拍賣取得12萬元，扣除其等2次放款之成本(本
    金)共8萬元後，實際取得之利息共4萬，被告丁○○取回10萬
    元(含上開本金8萬元)，餘款2萬元則歸入「輝曜國際」之公
    款，亦如前述。是上開2萬元公款亦係被告丙○○2次犯罪之犯
    罪所得，每次之犯罪所得為1萬元，並未扣案，復未實際合
    法發還告訴人，且查無刑法第38條之2第2項所定過苛之虞、
    欠缺刑法上重要性、犯罪所得價值低微或為維持受宣告人生
    活條件之必要情形，自應依刑法第38條之1第1項前段、第3
    項規定，分別於被告丙○○所犯如附表一編號2、3所示罪刑項
    下宣告沒收。至被告丁○○扣除本金8萬元後所取得之2萬元利
    息，雖係其2次犯罪之所得，然其嗣已與告訴人甲○○成立調
    解並賠償5萬元，已如前述，其犯罪所得顯已實際合法發還
    被害人，爰依刑法第38條之1第5項規定不予宣告沒收或追徵
    。
　3.此外，扣案如附表二編號1、2所示之物，均係甲○○於犯罪事
    實㈢所載時、地所簽立以作為借款之擔保等情，均為被告2
    人所不爭執，亦與證人甲○○上開證述相符，參酌「輝曜國際
    」之內部關係與運作模式，被告丁○○當無法任意處分上開扣
    案物，僅能依被告丙○○之指示為相應處理，難認其有何共同
    處分權限，上開扣案物應屬被告丙○○之犯罪所得，應於其所
    犯如附表一編號3所示罪刑項下宣告沒收。
(二)再本案就被告丙○○所宣告之多數沒收，應適用刑法第40條之
    2第1項之規定併執行之，且毋庸於主文諭知「沒收部分併執
    行之」。　　
(三)扣案如附表二編號3、4所示之物，固為被告丙○○、丁○○2人
    所持有，然無證據可資證明與被告2人本案各次犯行有關，
    爰均不予宣告沒收。
八、宣告緩刑部分：
(一)按法第50條規定，就得易科罰金之罪與不得易科罰金之罪，
    明定不得併合處罰，並賦予受刑人可選擇聲請檢察官仍按刑
    法第51條規定以定執行刑之權利。故數罪併罰案件，其得易
    科罰金之罪與不得易科罰金之罪，各定其執行之刑，其各定
    執行刑既均未逾有期徒刑2年，法院自得依刑法第74條第1項
    之要件，分別審酌宣告緩刑（法律規定既有疑義，自應為有
    利於被告之解釋）。亦即上開兩部分所各自定執行刑均未逾
    有期徒刑2年，自可均宣告緩刑。
(二)查被告丁○○前未曾因故意犯罪受有期徒刑以上刑之宣告，此
    有其臺灣高等法院被告前案紀錄表在卷可參，被告丁○○因貪
    圖不法利益，致罹刑章，於本院審判時已坦認犯行，並已與
    告訴人施○旭、陳○○、甲○○等人達成調解，尚具悔悟之心，
    其經此偵審程序，當能深受教訓，知所警惕，避免再犯，本
    院認本案對其所宣告之得易科罰金之刑及不得易科罰金之刑
    ，均以暫不執行為適當，爰依刑法第74條第1項第1款規定，
    均予宣告緩刑。復斟酌被告丁○○上開所宣告之刑雖暫無執行
    之必要，惟其所犯包含加重重利犯行，被害人及共同正犯均
    涉及少年，犯罪情節非輕，為使其確切記取本次教訓及強化
    其法治觀念，認有賦予其一定負擔及課加預防再犯所為之必
    要命令，爰依刑法第74條第2項第5款、第8款規定，命其應
    於緩刑期間內接受受理執行之地方檢察署所舉辦之法治教育
    課程2場次，並向執行檢察官指定之政府機關、政府機構、
    行政法人、社區或其他符合公益目的之機構或團體分別提供
    80小時之義務勞務，併依刑法第93條第1項第2款之規定，宣
    告於緩刑期間付保護管束。倘其未遵期履行前開負擔且情節
    重大，足認原宣告之緩刑難收其預期效果，而有執行刑罰之
    必要者，檢察官自得向法院聲請依刑法第75條之1第1項第4
    款之規定，撤銷其緩刑宣告。
據上論斷，應依刑事訴訟法第369條第1項前段、第364條、第299
條第1項前段、第300條，兒童及少年福利與權益保障法第112條
第1項前段，刑法第28條、第344條第1項、第344條之1第1項、第
302條第1項、第47條第1項、第55條、第41條第1項前段、第8項
、第51條第5款、第38條之1第1項前段、第3項、第40條之2第1項
、第74條第1項第1款、第2項第5、8款、第93條第1項第2款，刑
法施行法第1條之1第1項，判決如主文。
本案經檢察官胡宗鳴提起公訴，檢察官乙○○到庭執行職務。
中　　華　　民　　國　　111 　年　　11　　月　　29　　日
            刑事第四庭     審判長法　官   蔡  名  曜
　　　　　　                     法　官   邱  鼎  文 
                                 法　官   林  宜  民
以上正本證明與原本無異。
附表一編號1部分得上訴。其餘不得上訴。
如不服本判決應於收受送達後20日內向本院提出上訴書狀，其未
敘述上訴理由者，並得於提起上訴後20日內向本院補提理由書（
均須按他造當事人之人數附繕本）「切勿逕送上級法院」。因疫
情而遲誤不變期間，得向法院聲請回復原狀。
                                 書記官   謝  安  青
　　　　　　　　　　　　　　　　 
中　　華　　民　　國　　111 　年　　11　　月　　29　　日
　　　　　　　　　
附錄本案論罪科刑法條：
中華民國刑法第344條
乘他人急迫、輕率、無經驗或難以求助之處境，貸以金錢或其他
物品，而取得與原本顯不相當之重利者，處3年以下有期徒刑、
拘役或科或併科30萬元以下罰金。
前項重利，包括手續費、保管費、違約金及其他與借貸相關之費
用。

中華民國刑法第344條之1第1項
以強暴、脅迫、恐嚇、侵入住宅、傷害、毀損、監控或其他足以
使人心生畏懼之方法取得前條第一項之重利者，處6月以上5年以
下有期徒刑，得併科50萬元以下罰金。

中華民國刑法第302條第1項
私行拘禁或以其他非法方法，剝奪人之行動自由者，處5年以下
有期徒刑、拘役或9千元以下罰金。

兒童及少年福利與權益保障法第112條
成年人教唆、幫助或利用兒童及少年犯罪或與之共同實施犯罪或
故意對其犯罪者，加重其刑至二分之一。但各該罪就被害人係兒
童及少年已定有特別處罰規定者，從其規定。
對於兒童及少年犯罪者，主管機關得獨立告訴。
附表一
編號 犯罪事實 主  文 1 犯罪事實㈠ (被害人施○旭) 丙○○成年人與少年共同故意對少年犯加重重利罪，累犯，處有期徒刑壹年肆月。未扣案之犯罪所得新臺幣陸仟元沒收，於全部或一部不能沒收或不宜執行沒收時，追徵其價額。 丁○○成年人與少年共同故意對少年犯加重重利罪，處有期徒刑拾月。 2 犯罪事實㈡(被害人甲○○) 丙○○成年人與少年共同犯重利罪，累犯，處有期徒刑拾月。未扣案之犯罪所得新臺幣壹萬元沒收，於全部或一部不能沒收或不宜執行沒收時，追徵其價額。 丁○○成年人與少年共同犯重利罪，處有期徒刑陸月，如易科罰金，以新臺幣壹仟元折算壹日。 3 犯罪事實㈢(被害人甲○○) 丙○○成年人與少年共同犯重利罪，累犯，處有期徒刑拾月。扣案如附表二編號1、2所示之物，均沒收。未扣案之犯罪所得新臺幣壹萬元沒收，於全部或一部不能沒收或不宜執行沒收時，追徵其價額。 丁○○成年人與少年共同犯重利罪，處有期徒刑陸月，如易科罰金，以新臺幣壹仟元折算壹日。 
附表二
編號 物品名稱及數量 1 本票1張 （發票人甲○○，票據號碼000000號） 2 汽車讓渡合約書1份 （含行車執照等資料） 3 IPHONE行動電話1支 （含門號0000000000號SIM卡1張） 4 本票2張 （發票人○○○，票據號碼000000號、000000號）